最高法院刑事判決　　　　　　　　　　　　　　　九十一年度台上字第三四六○號
　　上訴人　甲○○
　　被　告　丙○○
　　　　　　乙○○
右上訴人因自訴被告等偽造文書等案件，不服台灣高等法院中華民國八十九年三月三
十日第二審判決（八十八年度上訴字第四四二五號，自訴案號：台灣士林地方法院八
十八年度自字第四八號），提起上訴，本院判決如左：
    主  文
上訴駁回。
    理  由
一、偽造文書部分：
按刑事訴訟法第三百七十七條規定，上訴於第三審法院，非以判決違背法令為理由，
不得為之。是提起第三審上訴，應以原判決違背法令為理由，係屬法定要件。如果上
訴理由狀並未依據卷內訴訟資料，具體指摘原判決不適用何種法則或如何適用不當，
或所指摘原判決違法情事，顯與法律規定得為第三審上訴理由之違法情形，不相適合
時，均應認其上訴為違背法律上之程式，予以駁回。本件上訴人甲○○上訴意旨略稱
：(一)、本件會單既係被告丙○○、乙○○所製作，且已印妥，如謂林素蘭表示要加入
，才用手寫，嗣林素蘭已表示不跟會，為何不直接將其除名，而要用頂替的方式，況
民間互助會慣例，會首不得同時為會員，且苟認乙○○確有說明由伊頂替林素蘭之會
，為何截至目前所見會單，未曾見有人於其上加以註記？況林素蘭已一再否認曾表示
要跟會，原審未予詳查，自有應調查之證據未予調查之違法。(二)、被告等所填寫之互
助會單上編號第五十號之「林素蘭」，係於會單印妥後另以手寫方式填上，且更改會
期至民國八十六年三月十五日，與被告等所辯召會之初，林素蘭說要跟一會，待會單
印妥後才又反悔，互相矛盾。(三)、證人李麗香於原審到庭既證稱本會寄標的人一定會
在標單上寫姓名，卻又說其已忘記乙○○標取林素蘭之會時有無在標單上寫林素蘭之
名字，原審未予查明，逕行判決，亦有於審判期日應調查之證據未予調查之違法云云
。
惟查：(一)、本件原判決以自訴意旨略稱：被告等係夫妻，共同意圖為自己不法之所有
，明知林素蘭並未曾加入伊等所召集每月新台幣（下同）二萬元之互助會（該互助會
於八十二年一月收取會首款後，八十二年二月開標，至八十六年三月十五日止，連會
首共計五十一會），卻冒林素蘭之名義加入一會，虛列會員，偽造互助會會單，並於
八十三年七月十五日冒用林素蘭之名義，以四千七百元之利息標取該會，詐取會款八
十六萬零二百元等情。經審理結果以：被告等均堅決否認有上訴人所指偽造文書犯行
，丙○○辯稱：伊並未參與其妻乙○○所招募前開互助會事宜等語，乙○○則以：伊
為會首，會單打字製作完成後，林素蘭表示要入會，伊才手寫加入，但會單發出後，
林素蘭又表示不參加，後來由伊自己承接下來，伊標會時只寫金額，得標後亦有繼續
交死會會款，並未虛列會員及冒標等語置辯。雖證人林素蘭於一審及原審法院調查時
證稱：伊與乙○○以前為汐止鎮公所同事，但伊未曾表示要參加本件互助會，被告等
也沒有邀伊參加本件互助會等語，惟此為乙○○所否認，且卷附前開互助會名單編號
第五十號之「林素蘭」三字乃出自手寫，若被告等欲虛列會員「林素蘭」，直接將「
林素蘭」之名字以打字方式列於該互助會名單上即可，又何須在該互助會名單之末以
手寫方式加入？而林素蘭是否因曾表示參加，雖已退出，但仍列名其間，惟恐一旦承
認，將遭其他會員追討死會款，而一概否認，亦非無疑。況會員之一即證人高朝祥於
原審調查時已結證稱：乙○○有說會單印好後林素蘭表示要加入，收會錢時，她又說
不要，乙○○說要擔起來；伊去時，到場標會的人都是寫數字，伊沒看過寫名字的標
單，因各人認識自己之筆跡；林素蘭那會於八十三年七月得標後，乙○○來收會錢時
有說是她自己標下來等語。另一會員即證人李麗香亦到庭證稱：第一次標會以後，乙
○○有講林素蘭本來要跟，收會錢時說不要，她要頂下來，標單是會員來直接寫金額
，有的寫名字，有的沒寫，但寄標的人一定有寫名字，伊忘了乙○○標林素蘭一會，
有無在標單上寫「林素蘭」名字等語。則乙○○所辯林素蘭那一會已由伊頂下來等情
，尚非無據。而上訴人亦坦稱林素蘭那會得標時，伊未在場，不清楚乙○○如何得標
等語，另又查無證據足證被告等有偽造「林素蘭」名義之標單。而乙○○既自承其已
將林素蘭名義的會頂下來，即如同自己跟的會一般，於其親自參與標會時，衡情自無
於標單上書寫名字之必要，故乙○○辯稱：伊在投標單上僅書寫數字，並未書寫「林
素蘭」名字等語，應堪採信，本件即不生偽造文書之問題。此外，又查無其他積極證
據足資證明被告等有何偽造文書之犯行，乃維持第一審諭知被告等無罪之判決，駁回
上訴人在第二審之上訴。已敘明其憑以認定之理由，從形式上觀察，並無違背法令之
情形存在。(二)、依上訴人及被告等所提出之前開互助會會單所示，其上編號第五十號
均填載為林素蘭（見一審卷第六頁、第四十九頁），且證人高朝祥於原審調查時，亦
結證稱：「（你們會單上有林素蘭這個人嗎？）有的」等語（見原審卷第五十五頁反
面）；又被告等迭於一審及原審審理中供稱：乙○○為本件互助會會首，該會會單打
字製作完成後，林素蘭表示要入會，乙○○才以手寫加入，但會單發出後，林素蘭又
表示不參加，後來由伊自己承接下來等語（見一審卷第一六四頁反面、第一六七頁反
面；原審卷第二十四頁、第一五四頁、第一五七頁、第一六八頁），並非稱林素蘭於
召會之初表示要跟會，待會單印妥後，才又反悔。故上訴意旨謂：苟認乙○○有說明
由伊頂替林素蘭之會，為何截至目前所見會單，未曾見有人於其上加以註記？且果如
被告等所辯，本件於召會之初，林素蘭說要跟一會，待會單印妥後才又反悔，為何前
開互助會單編號第五十號之「林素蘭」係於該會單印妥後另以手寫方式填上，如此豈
不互相矛盾云云，均非依據卷內資料執為指摘，自非適法之第三審上訴理由。(三)、其
他上訴意旨，則徒憑己見，就原判決已說明事項或屬原審採證認事職權之適法行使，
任意指摘，顯亦與法律規定得為第三審上訴理由之違法情形，不相適合。其本部分之
上訴違背法律上之程式，應予駁回。
按裁判上一罪案件之重罪得提起第三審上訴，其輕罪部分雖不得上訴，依審判不可分
原則，第三審法院亦應併予審判，但以重罪部分之上訴合法為前提，如該上訴為不合
法，第三審法院既應從程序上予以駁回，而無從為實體上判決，對於輕罪部分自無從
適用審判不可分原則，併為實體上審判。查刑事訴訟法第三百七十六條所列各罪之案
件，經第二審判決者，不得上訴於第三審法院，法有明文。本件上訴人自訴被告等冒
用林素蘭名義跟會並標取會款所涉詐欺部分︹即自訴意旨一、（一）之部分︺，核屬
刑事訴訟法第三百七十六條第四款之案件。前揭重罪部分，即上訴人關於偽造私文書
之上訴既不合法，應從程序上駁回，已見前述，則對於輕罪之詐欺部分，自無從為實
體上審判，應併予駁回。
二、詐欺部分：
按刑事訴訟法第三百七十六條所列各罪之案件，經第二審判決者，不得上訴於第三審
法院，法有明文。本件上訴人自訴被告等犯詐欺罪部分︹即自訴意旨一、（二）、（
三）、（四）之部分︺，自訴意旨認被告等係犯有刑法第三百三十九條第一項之罪嫌
，核屬刑事訴訟法第三百七十六條第四款之案件。依上開說明，既經第二審判決，自
不得上訴於第三審法院。上訴人對此部分提起上訴，顯非合法，亦應予駁回。
據上論結，應依刑事訴訟法第三百九十五條前段，判決如主文。
中      華      民      國    九十一    年      六      月     二十     日
                              最高法院刑事第九庭
                                  審判長法官  陳  炳  煌
                                        法官  陳  正  庸
                                        法官  韓  金  秀
                                        法官  吳  信  銘
                                        法官  林  永  茂
      右正本證明與原本無異
                                              書  記  官
中      華      民      國    九十一    年      六      月    二十七    日
